【裁判字號】    89,判,1859
【裁判日期】    890608
【裁判案由】    藥事法
【裁判全文】
行  政  法  院  判  決                          八十九年度判字第一八五九號
    原      告  回春堂製藥廠股份有限公司
                          之十.
    代  表  人  甲○○
    被      告  臺北縣政府
右當事人間因藥事法事件，原告不服行政院生署中華民國八十八年五月三十一日衛
署訴字第八八○一一八八九號再訴願決定，提起行政訴訟。本院判決如左︰
    主  文
原告之訴駁回。
    事  實
緣原告於民國八十七年七月十二日在青年日報第十四版藉報導為宣傳「紅鷹風油精」
、「均隆號百中驅風油」等藥物，經被告認定原告違反藥事法第六十八條第三款規定
，依同法第九十二條第一項處新台幣（下同）陸萬元罰鍰，原告不服，向被告申請複
核，未獲變更，循序提起訴願、再訴願，遞遭決定駁回，遂提起行政訴訟，茲摘兩
造訴辯意旨於次：
原告起訴意旨略謂︰一、原告之產品「紅鷹風油精」與「均隆驅風油」，於八十七年
榮獲入選國防部福利總處甄選新產品，國防部青年日報為服務讀者，主動例行性報導
，原告並未支付任何費用，則所謂「廣告」應事先申請，自非原告責任。二、本案爭
點在於究係(一)原告利用青年日報以採訪報導的方式進行廣告活動企圖獲得商業利益，
抑或(二)青年日報社為了服務讀者，常態性主動刊登「訊息」。差異點在於(一)為廣告，
而(二)為新聞。本案原告乃處於被動受採訪的地位，本身行為欠缺廣告活動的目的性，
不僅見刊前不知該報導具體確實內容，亦不知受訪後是否見刊，更不知該新聞將於何
時刊出，原告後來發現青年日報刊出該新聞，還是因為被告所屬衛生局通知，故不可
謂原告有藉採訪報導為宣傳的行為。原告以為，沒有任何合理的理由令原告不能接受
媒體採訪，更沒有道理謂報紙見刊原告的產品訊息就是原告利用採訪在進行廣告宣傳
活動，被告機關的行政處分書雖引用藥事法規定，但構成要件並不該當，請判決撤銷
原處分及一再訴願決定等語。
被告答辯意旨略謂︰一、青年日報於八十七年七月十二日在第十四版刊登「芳香油精
二大王牌紅鷹風油精均隆驅風油．．．可以消除腰酸背痛、防眩、止暈、防蚊蟲咬傷
、止癢消腫，且物美價廉。．．．以上產品全省各大藥局及軍公教福利站、機關學校
福利社均售！」上述廣告事先未經省（市）衛生主管機關核准，而該等藥物藉報導為
宣傳是事實。二、原告為藥商，當受藥事法之規範，青年日報為新聞媒體，原告也接
受青年日報之採訪，其採訪目的是為報導或宣傳，被告不可能不知，而青年日報在上
述時間、版面刊登報導，原告顯是假藉採訪或報導為宣導。三、綜上所述，原處分及
一再訴願決定均無違法，請判決駁回原告之訴，以維法紀等語。
    理  由
按「藥商刊播藥物廣告時，應於刊播前將所有文字、圖畫或言詞，申請省（市）衛生
主管機關核准，並向傳播業者送驗核准文件。傳播業者不得刊播未經省（市）衛生主
管機關核准之藥物廣告。」、「藥物廣告不得以左列方式為之：一、假借他人名義為
宣傳者。二、利用書刊資料保證其效能或性能。三、藉採訪或報導為宣傳。四、以其
他不正當方式為宣傳。」、「違反．．．第六十六條第一項．．．第六十八條．．．
規定者，處新台幣三萬元以上十五萬元以下罰鍰。」藥事法第六十六條、第六十八條
及第九十二條第一項分別定有明文。本件青年日報八十七年七月十二日第十四版刊登
：「（標題）芳香油精二大王牌紅鷹風油精均隆驅風油（內容）今日之芳香油精類，
聞名全世界的紅鷹風油精及均隆驅風油，在工商業高度發展下的今日已佔有廣大市場
。因二者清涼芳香、提神醒腦，無論居家、旅行、休閒或工作都適用，讀書思考更是
最好的良伴，可以消除腰酸背痛、防眩、止暈、防蚊蟲咬傷、止癢消腫，且物美價廉
。油精類芳香濟，多以芳香清涼植物，如薄荷、樟腦、冬青、冰片、沉香、檀香、楓
香松節油、董依草等精工提煉而成，上軌藥材並非今日新產品，自從神農氏就列入本
草綱目，是提供醫療方劑的重要藥材。二次世界大戰期間日軍攻佔南洋諸島，在各地
大量收集樟腦油、薄荷油、加利油、松節油等，供軍隊急救必備藥品，由此可見油精
類芳香劑，能成為古今中外認同的仙丹妙藥，自有其不朽的支持點。如今市面上所見
也離不開前述藥材，只是經過精煉而成為價廉物美，使用方便，所以紅鷹風油精、均
隆驅風油等大品牌佔有上億元新台幣的市場，並且持續成長中，並不是偶然的。以上
產品全省各大藥局及軍公教福利站、機關學校福利社均售！」，此有該版剪報附於原
處分卷可證，足見原告確係藉報導為宣傳之方式廣告，且前述廣告於刊登前，未經申
請主管機關核准，原告自違反藥事法第六十八條第三款規定，被告依同法第九十二條
第一項規定，處以六萬元罰鍰，核與首揭法律規定，並無不合。原告雖起訴主張其係
被動接受青年日報訪問，且未支付任何費用予該報社，並無藉採訪報導為宣傳之行為
云云。然查前述青年日報該篇報導，並未表示如何採訪原告或其負責人，亦未表明係
根據採訪而報導，且所謂之廣告亦非必以支付費用為必要。又前述報導使用「芳香油
精『二大王牌』」、「聞名全世界」等文字，介紹原告所生產之紅鷹風油精及均隆驅
風油，顯有誇大之實，且其內容亦易使人誤以為該產品確全由「薄荷、樟腦、冬青、
冰片、沉香、檀香、楓香松節油、董依草」等精工提煉而成，且係依據本草綱目記載
製作（本草綱目係明朝李時珍所著，該報導所述「自從神農氏就列入本草綱目」，亦
屬有誤）。而「紅鷹風油精、均隆驅風油等大品牌佔有上億元新台幣的市場，並且持
續成長中」等文字，更誤導一般人以為該產品非常暢銷；前開報導顯有違「中華民國
報業道德規範」關於「新聞報導應以確實、客觀、公正為第一要義」、「廣告不得以
偽裝新聞方式刊出，亦不得以偽裝的介紹產品、座談會紀錄、銘謝啟事或讀者來信之
方式刊出」之規範；足見其確非真實之新聞報導，而係以「藉報導為宣傳」之方式為
廣告。原告雖提出台灣省政府衛生處藥物化妝品廣告核定表，證明前述兩種產品業經
主管機關核准廣告，惟查該核定表所核准之廣告效能之內容為「頭眩鼻塞、肚痛、頭
痛、小兒腹痛、胸痛、胸隔不舒、蚊虫咬傷、燙灼傷、止癢消腫、手足酸痛、肌肉酸
痛、暈車船」，前述報導內容除小部分符合原核定之廣告範圍外，其餘部分顯已嚴重
逾越核准之刊登廣告範圍，而該報導之內容復未經原告向主管機關申請核准，且以藉
報導為宣傳之方式廣告，原告雖已違反藥事法之首揭規定，被告依法處以罰鍰，訴願
及再訴願機關遞予維持，均無違誤。原告起訴意旨核無理由，應予駁回。
據上論結，本件原告之訴為無理由，爰依行政訴訟法第二十六條後段，判決如主文。
中    華    民    國     八十九      年      六      月       八        日
                    行 政 法 院 第 二 庭
                                審 判 長 評  事      陳  石  獅
                                         評  事      彭  鳳  至
                                         評  事      黃  合  文
                                         評  事      林  茂  權
                                         評  事      王  立  杰
右  正  本  證  明  與  原  本  無  異
                                         法院書記官  蘇  金  全
中    華    民    國     八十九      年      六      月       九        日


司法院資訊處製作；財團法人民間司法改革基金會備份。
